【裁判字號】    89,上易,160
【裁判日期】    890706
【裁判案由】    詐欺
【裁判全文】
臺灣高等法院高雄分院刑事判決                    八十九年度上易字第一六號
    上  訴  人  台灣高雄地方法院檢察署檢察官
    被      告  乙○○
    選任辯護人  陳里己  律師
                蔡淑媛  律師
                歐陽志宏律師
右上訴人因被告詐欺案件，不服臺灣高雄地方法院八十八年度易字第二０三八號中華
民國八十八年十二月十七日第一審判決（起訴案號：臺灣高雄地方法院檢察署八十七
年度偵續字第二三一號），提起上訴，本院判決如左：
      主  文
上訴駁回。
      理  由
一、公訴意旨如附件起訴書所載。
二、本件公訴意旨認被告乙○○涉有詐欺罪嫌，無非係以告訴人甲○○之指述，及其
    提出之互助會會單十一張附卷為憑，並認被告無固定收入，竟參與告訴人為會首
    之互助會達二十八會，且大都於起會不久即標得會款，被告顯無能力繳付每月高
    達新台幣（下同）二十餘萬元之死會會款，足見被告有詐欺之故意等情為其論據
    。惟訊之被告固供認有參加告訴人為會首之十一組互助會，共計三十三會，並已
    標得其中三十一會之會款，而於八十六年九月份起即未再繳付死會會款等情不諱
    ，惟堅詞否認有詐欺之犯行，辯稱：伊自八十四、五年起，即陸續遭他人倒債或
    倒會，一直到八十六年九月份，因金額過於龐大，週轉不過來，伊所簽發用以繳
    付會款之支票才會跳票，並將伊所召募之一萬元、五萬元之二組互助會予以止會
    ，伊實無於每會標會時即存有詐欺之犯意，況伊於八十六年七月間，便將上情告
    知告訴人之妻洪林拔，並要求止會，洪林拔未允許，反要伊再參加八月間起會之
    互助會等語。
三、按犯罪事實應依證據認定之，無證據不得推定其犯罪事實；又不能證明被告犯罪
    者，應諭知無罪之判決，刑事訴訟法第一百五十四條、第三百零一條第一項分別
    定有明文。所謂犯罪事實之證據，係指足以認定被告確有犯罪行為之積極證據而
    言，該項證據且須適合被告犯罪事實之認定，始得採為斷罪資料（最高法院二十
    九年上字第三一０五號、五十三年台上字第二七五０判例參照）。又刑法上所謂
    詐欺取財罪，須行為人主觀上有為自己或第三人不法所有之意圖，客觀上施以詐
    術使人陷於錯誤，而為物之交付，始足當之。
四、經查：
（一）、告訴人甲○○自八十四年六月間起至八十六年八月份止，即陸續召募五千元
        、一萬元、二萬元、三萬元之互助會共計十一組，被告乙○○共計參加三十
        三會，並已標得其中三十一會之會款，而於八十六年九月份起即未再繳付死
        會會款等情，業據被告供認不諱，經核與告訴人指述情節相符，並有互助會
        會單十一張附卷可稽，此部分事實固堪認定。惟被告上述未按期繳付死會會
        款之行止，是否涉及詐欺罪嫌，其所應審究者乃被告於參加告訴人之互助會
        時，是否即具有不法所有之意圖，及標取會款之時，有否施用詐術致使會首
        即告訴人因此陷於錯誤，而交付應付之會款以為斷；如非此之為，縱有積欠
        死會會款，亦屬債務不履行之問題，核與詐欺取財罪之構成要件不符，合先
        敘明。
（二）、查被告與告訴人均係參加首都獅子會而認識之多年好友，被告知悉告訴人數
        年來均有持續擔任會首、招募多組互助會，而被告亦因此多次參加為會員等
        情，已為其等所供明在卷，可見被告係基於與告訴人彼此間之深厚情誼，而
        參加告訴人之互助會，甚為顯然。再則觀之卷附互助會會單之記載，被告長
        期參加由告訴人招募之互助會中，被告自八十四年九月起至八十六年四月份
        之前，即已陸續標得其中編號一至九號九組互助會中共計二十六會之會款，
        且均按期繳付應繳之死會會款至八十六年八月止，此情已據告訴人指述明確
        ，並有告訴人整理之會算單一紙在卷可佐。準此觀之，亦足見被告長期以來
        ，並非無資力繳交會款。而其既然參加互助會則標取會款，僅係行使其會員
        之權利，參予競標而已，難認係具有不法所有之意圖；且依約定方式競標而
        得標會款，亦非屬施以詐術使會首即告訴人陷於錯誤，而交付會款。故被告
        此作為應與詐欺取財罪之要件有別。且從被告於八十六年九月之前長期均有
        依約繳交死會之情況觀之，茍若被告於標取前述二十六會會款時，即有詐取
        會款之意圖，則被告何須於標得會款後，仍按期繳付應付之死會會款，及至
        八十六年八月份止。是以公訴人認被告參與告訴人為會首之互助會達二十八
        會，顯無能力繳付每月高達二十餘萬元之死會會款，足見被告有詐欺之故意
        等情，應屬誤會。
（三）、至於被告於八十六年八月二日、十二日、二十七日、二十八日各向告訴人標
        取一萬元之互助會款後，旋於同年九月八日發生支票跳票，同年十月三日拒
        絕往來，使告訴人於八十六年九月開始，即無法向被告收到死會會款等情，
        固據告訴人指述甚詳，且為被告所是認，並有標會明細表在卷可稽（偵卷第
        四十一頁）。惟查被告於八十六年八月二十七日所標得之該會，共有四十一
        會，當次係在第三十四次會標得；而同年月二十八日所標得之該會，亦共有
        四十一會，當次係在第十五次會標得，此觀之告訴人所提之告訴狀及標會明
        細表記載甚明（偵卷第一頁、第四頁），則從上述被告標會之時間而言，其
        既然非於互助會剛開始即將之標走，尚難認被告有存心詐取該二組會款之意
        。另被告於八十六年八月二日、十二日所標得之會，固然係在該會進行至第
        二、三次會即得標，並在同年九月間便無力繳交死會會款屬實；惟據被告辯
        稱：伊於八十六年七月間即告知洪林拔（即告訴人之妻），因被人倒會，已
        無力繳付會款，希望止會等語，此情亦為告訴代理人洪林拔所是認，並陳稱
        ：被告告知我稍微週轉不靈，我怕他會倒會，遂同意讓她參加八十六年八月
        二日新招募之互助會（即明細表編號第十一號所示之互助會）之語（見原審
        法院八十八年八月十八日審判筆錄），是以告訴代理人即告訴人之妻洪林拔
        於八十六年七月間，既已知情被告支付會款之資力不足，竟仍同意讓其繼續
        參加八十六年八月二日新起之每會一萬元互助會二會，則被告於前開第二、
        三次會時即予標走會款，當在告訴人所得預見並容許之中，被告並無向告訴
        人施以詐術，使其陷於錯誤，亦堪認定。再者，依告訴代理人洪林拔於原審
        中陳稱：被告所標得之會款，會將被告所應付之死會會款扣除後，再將餘款
        交付被告之語（見原審法院同日審判筆錄），證諸前揭論述，洪林拔既已知
        情被告支付會款之能力不足，竟仍讓被告於一個月內標得四會互助會，而徒
        增被告繳付死會會款之負擔，且被告所標得之四會會款，均是由洪林拔先行
        扣抵被告前所應付之死會會款後，再將餘款交付被告，被告實際所得不多，
        衡情被告此時若確有詐欺之不法意圖，其作為應非如此才是。由此可見被告
        所辯：伊將上情告知洪林拔後，洪女允諾幫忙之語，或洪女所言：怕被告倒
        會之語，並非子虛，實足採信。綜上所述，洪林拔事先於八十六年七月間既
        已知悉被告支付會款之能力，竟拒絕被告止會之要求，仍同意讓被告參加新
        招募之互助會，甚且被告於八十六年八月間先後四次標得會款時，洪林拔均
        未加以拒絕，足見被告於八月間標取四會互助會時，顯無施用詐術，而使告
        訴人陷於錯誤而交付會款之行為，足堪認定。
（四）、被告另辯稱：伊自八十四年間起即遭他人倒債或倒會等語，此情亦有被告提
        出之本票及支票多紙在卷可證；參諸原審法院訊問證人林宏吉有無倒被告之
        會時，其證稱：有，八十五年四、五月份，是支票會，每會五萬元等語，經
        法官再訊以：被告有無被很多人倒會？答稱：好像是等語互證觀之，堪認被
        告所辯係遭人倒債及倒會致經濟困難，才拖累而無力繳納會錢等情，應非虛
        妄；又被告於八十六年九月無法繳付死會會款時，即將自己所有之手錶、珠
        寶等物品交付告訴人，並經告訴代理人同意折價三十七萬二千元，抵償積欠
        之會款等情，有估價單在卷可憑（偵卷第三十頁），並經告訴代理人洪林拔
        陳稱屬實（同上卷第五十六頁）。亦可見被告確係因被倒債經濟困難及所標
        得之會款，因支付死會會款後幾已無何所得之情況下，造成無力清償告訴人
        之債務，至為顯然，其並無不法所有之意圖甚明。
四、綜上說明，被告於標取前述三十一會會款時，並無詐欺之不法所有意圖，或有施
    用詐術之行為，自不能僅以事後被告無力繳付死會會款乙情，倒果為因，遽認被
    告於標會之時即有詐取會款之犯意，本件純屬民事糾葛，應循民事訴訟程序救濟
    ，被告所辯上述情詞，堪可信採。此外，查無其他積極證據足以證明被告有何詐
    欺犯行，其犯罪尚屬不能證明。
五、原審因認被告詐欺罪犯行不能證明而諭知無罪之判決，並無不合，檢察官上訴意
    指仍執前詞，指摘原判決不當，請求撤銷改判，非有理由，應予駁回。
六、至於告訴人另指稱：被告乙○○於八十五年三月二十五日、八十六年三月五日所
    招募之五萬元、一萬元之二組互助會亦於八十六年九月間止會，被告此舉亦涉犯
    詐欺罪嫌云云。玆查：告訴人所指述此部分罪嫌，未據起訴，且因上述檢察官起
    訴部分並經本院駁回上訴，維持原審法院判決無罪在案，二者並無裁判上一罪之
    關係，此部分罪嫌自非起訴效力所及，非本院所能審究，附此敘明。
據上論結，應依刑事訴訟法第三百六十八條，判決如主文。
本案經檢察官朱文彬到庭執行職務。
中    華    民    國     八十九     年       七  月     六   日
                              臺灣高等法院高雄分院刑事第一庭
                                  審判長法官  翁慶珍
                                        法官  周賢銳
                                        法官  李春昌
右正本證明與原本無異。
不得上訴。
                                      書記官  李秀葉
中    華    民    國     八十九     年       七       月    七    日
                                                               Ｊ


司法院資訊處製作；財團法人民間司法改革基金會備份。
